【裁判字號】    96,重上更(一),204
【裁判日期】    971230
【裁判案由】    租佃爭議
【裁判全文】
臺灣高等法院民事判決             96年度重上更(一)字第204號
上  訴  人  乙○○
訴訟代理人  廖威淵律師
被上訴人    財團法人台灣省私立八德殘障教養院
法定代理人  甲○○
訴訟代理人  陳宏瑄律師
複  代理人  丙○○○
上列當事人間租佃爭議事件，上訴人對於中華民國94年12月13日
臺灣桃園地方法院94年度訴字第200號第一審判決提起上訴 ，並
為訴之追加，經最高法院第一次發回更審，本院於97年12月16日
言詞辯論終結，判決如下：
    主  文
原判決關於駁回上訴人後開第二項之訴部分，及該部分假執行之
聲請，暨訴訟費用之裁判（確定部分除外），均廢棄。
被上訴人應再給付上訴人新台幣捌佰捌拾陸萬零參佰玖拾元。
其餘上訴駁回。
被上訴人應給付上訴人新台幣玖拾萬玖仟玖佰零玖元。
上訴人其餘追加之訴駁回。
第一審（確定部分除外）、第二審及發回前第三審訴訟費用由被
上訴人負擔十四分之八，餘由上訴人負擔。
本判決所命給付，於上訴人以新台幣參佰萬元供擔保後得假執行
；但被上訴人如以新台幣玖佰柒拾柒萬零貳佰玖拾玖元為上訴人
預供擔保，得免為假執行。
    事實及理由
一、上訴人在原審請求被上訴人應給付按已提存本金新台幣（下
    同）41,184,480元及413,648元為母數所加計之自民國 85年
    12月13日起至92年12月19日之法定遲延利息14,593,548元；
    嗣於上訴後，本院審理時追加請求給付上開漏算自92年12月
    20日起至同年月25日之法定遲延利息，及按原審認定之補償
    金總額45,691,409元扣除上開母數之餘額所加計之自85年12
    月13日起至92年12月25日之法定遲延利息， 總計1,473,567
    元。核其請求基礎之事實均為補償金之遲延利息，依民事訴
    訟法第446條第1項及第255條第1項第2款規定， 應予准許。
    又被上訴人就上訴人上開利息請求，雖於本院前審審理時始
    提出時效抗辯，惟民法上私權之行使，尊重當事人之意思，
    如權利人長期不行使權利或知他人侵害其權利而不加以排除
    ，勢將造成新的事實狀態，影響原有法律秩序之正當維持，
    故法律上認權利人長期在權利上睡眠者，即不值得再加以保
    護，乃有時效制度之規定。時效抗辯既係法律所賦予債務人
    之權利，且債權人之權利亦已非法律上所認為值得加以保護
    者，故本件被上訴人即債務人雖於上訴後始提出時效之抗辯
    ，惟仍應許其提出時效之抗辯，否則即顯失公平（民事訴訟
    法第447條第1項第6款規定參照）。均先予敘明。
二、上訴人起訴主張：伊為被上訴人所有坐落桃園縣大溪鎮○○
    段如附表所示地號土地（下稱系爭土地）三七五租約之佃農
    。系爭土地於83年 9月間因重劃變更為建築用地，被上訴人
    乃對伊終止租約，伊業於85年 9月20日同意接受補償，復於
    85年12月12日再次請求被上訴人給付補償費，被上訴人竟置
    之未理，迄92年12月26日始向法院提存41,184,480元。惟查
    系爭土地之土地增值稅業經減半徵收，被上訴人竟於依耕地
    三七五減租條例第17條第 2項計算補償金時仍扣除全額土地
    增值稅，故被上訴人應再給付溢扣增值稅部分之補償金差額
    30,379,282元。又被上訴人就其遲延給付部分亦應依民法第
    229條第2項前段、 第233條第1項前段及第205條規定給付自
    85年12月12日翌日起至92年12月19日之遲延利息14,593,548
    元 。而以上金額加總並扣除農舍補償金3,892,175元後之金
    額為41,080,655元，自應由被上訴人再為給付。又縱認上開
    增值稅扣除額主張不成立，被上訴人所提存之金額亦短少41
    3,687元等語。爰聲明求為判決：被上訴人應給付41,080,65
    5元及其中30,379,282元自94年3月9日（ 即起訴狀繕本送達
    翌日） 起至清償日止，按年息百分之5計算之利息。本件原
    審駁回上訴人超過4,506,929元部分之補償金本息及關於14,
    593,548元遲延利息之請求 ，上訴人僅就14,593,548元遲延
    利息部分提起上訴 ，另在本院追加請求遲延利息1,473,567
    元，並聲明求為判決：(一)原判決關於駁回上訴人後開第二項
    之訴部分廢棄。 (二)上開廢棄部分 ，被上訴人應給付上訴人
    14,593,548元。 (三)被上訴人應再給付上訴人1,473,567元。
    (四)就上開第二項及第三項所命之給付，願供擔保以釋明，請
    准宣告假執行。被上訴人則以：上訴人自始否認系爭三七五
    租約業已終止，則其向伊請求給付補償費之遲延利息，有違
    誠信原則，況因上訴人之反覆致兩造始終無法合意補償之基
    準，伊無從計算補償費，故縱有給付遲延情事，亦不可歸責
    於伊。而伊亦曾於85年 9月20日表示依耕地三七五減租條例
    第17條規定予以補償，但上訴人拒絕受領，伊自不負給付遲
    延責任。另縱認伊須負給付遲延責任，惟被上訴人對系爭補
    償費之利息請求權 ，已逾5年時效期間而消滅等語，資為抗
    辯。並聲明求為判決：(一)上訴及追加之訴均駁回。(二)如受不
    利判決，願預供擔保以代釋明，請准宣告免為假執行。
三、經查上訴人主張兩造間原就系爭土地訂有耕地三七五租約，
    嗣於83年 9月間因土地重劃，地目變更為建築用地，被上訴
    人乃終止上開租約，並於92年12月26日向原審提存所以92年
    度存字第2994號提存補償金41,184,480元在案之事實，業據
    其提出耕地三七五租約及提存書為證（見原審卷第63頁及第
    100頁）， 且為被上訴人所不爭執，自堪信為真實。又兩造
    亦不爭執被上訴人應依耕地三七五減租條例第17條第 2項規
    定給付補償金及系爭補償金之總額按原審所認定之45,691,4
    09元計算（見本院卷第59頁背面）。至上訴人主張被上訴人
    應再給付遲延利息部分，則為被上訴人所否認，並以前開情
    詞置辯。故本件所應探討者厥為被上訴人有無給付遲延及如
    有遲延，其應給付之遲延利息究為若干？爰說明於次：
（一）按給付無確定期限者，債務人於債權人得請求給付時，經
      其催告而未為給付，自受催告時起，負遲延責任，民法第
      229條第2項前段定有明文。又此所謂請求，並不需何種方
      式，祇須債權人對債務表示請求履行債務之意思即已足（
      最高法院 51年台上字第490號及51年台上字第3500號判例
      參照）。 經查兩造間就系爭土地之耕地租約於85年9月20
      日桃園縣政府耕地租佃委員會進行調處時，因被上訴人當
      場向上訴人為終止租約之意思表示而告終止之事實，業據
      本院90年度上更(一)字第75號確定判決認定明確（見原審卷
      第95頁背面），且為兩造所不爭執（見本院前審卷第43頁
      ）。是自斯日起上訴人即依耕地三七五減租條例第17條第
      2項規定取得請求被上訴人給付補償金之債權 。惟上開條
      例並無關於此項給付之確定期限規定，故依上開民法規定
      ，於上訴人催告被上訴人給付時，被上訴人即應負遲延責
      任。次查上訴人於85年 9月20日桃園縣政府耕地租佃委員
      會調處時，對於被上訴人表示按耕地三七五減租條例第17
      條規定補償時 ，回應以：請求按重劃後土地面積30%為補
      償，嗣於85年12月12日調處時陳稱 ：請求按公告現值1.4
      倍補償，增值稅由地主（指被上訴人）負擔，假使公告現
      值低於15,000元，以15,000元計算等語，均為被上訴人所
      不爭執（見本院前審卷第27頁），復有該委員會調解程序
      筆錄可憑（見本院前審卷第144頁至第146頁），是上開對
      話之意思表示當已到達於在場之上訴人，堪認上訴人已向
      被上訴人表示請求給付補償金之意思，故依上開說明，應
      認上訴人至遲已於85年12月12日向被上訴人為請求，縱使
      其請求之金額有超過法律之限制，亦僅係其超過部分之請
      求不生催告效力而已。上訴人既已於85年12月12日請求被
      上訴人給付補償金，而被上訴人遲至92年12月26日始予提
      存補償金，則上訴人主張被上訴人應自85年12月13日起負
      給付遲延責任，自屬有據。被上訴人雖以前開情詞置辯，
      否認應負給付遲延責任。惟按契約之終止，僅需取得終止
      權之當事人其終止契約之意思表示已到達他方當事人，即
      生終止之效力，至他方當事人是否同意或有所爭執，均非
      所問。又請求給付補償金，僅需表達請求之意思即已足，
      亦不因未達成合意之補償基準，而免除債務人未及時提出
      給付之遲延責任 。另被上訴人雖云有於85年9月20日調解
      時向上訴人表示依耕地三七五減租條例第17條第 2項規定
      補償，但為上訴人拒絕受領，惟依當日調解程序筆錄所載
      （見本院前審卷第145頁），被上訴人並未提出給付，僅
      係口頭表示，上訴人亦非拒絕接受補償，僅就計算面積方
      法有所陳述， 故尚難認上訴人有成立民法第234條所定之
      受領遲延情事。綜上，被上訴人所辯，均非可取。
（二）本件兩造均不爭執上訴人得請求之補償金總額係按原審認
      定之45,691,409元計算，而被上訴人應自85年12月13日起
      負給付遲延責任，亦如前述，則上訴人主張對被上訴人得
      請求自85年12月13日起至92年12月25日止之法定遲延利息
      ， 自屬有據。惟按利息請求權，因5年間不行使而消滅，
      民法第126條定有明文；又時效因請求而中斷者， 若於請
      求後6個月內不起訴，視為不中斷，民法第130條亦定有明
      文。經查上訴人雖主張其於93年9月8日及同年月17日之調
      解程序中均有就利息部分提出請求等語，惟經遍查93年 9
      月8日之調解程序筆錄 ，並無關於利息請求之記載（見本
      院卷第141頁），僅於93年9月17日之調解程序中，有向被
      上訴人就系爭遲延利息提出請求之記載，堪認上訴人係於
      93年 9月17日始提出利息之請求，並於調解不成立後經桃
      園縣政府於94年2月14日移由原審開始訴訟程序（ 見本院
      卷第138頁調解程序筆錄及原審卷第1頁之桃園縣政府函）
      ，惟被上訴人嗣引上開民法規定為時效抗辯之主張，核屬
      有據。因此，本件上訴人所得請求之遲延利息期間應自93
      年9月17日回溯5年（即88年9月17日）起算，自88年9月17
      日起至92年12月25日止，共計1561日（其計算式為：【88
      年9月17日至12月】14+31+30+31+【89年1月至12月】366+
      【90年1月至12月】365+【91年1月至12月】365+ 【92年1
      月至12月25日】31+28+31+30+31+30+31+31+30+31+30+25=
      1561）。從而，上訴人上訴主張被上訴人應再給付就已提
      存之41,184,480元加計漏列之本金413,648元，計算自 88
      年9月17日起至92年12月19日之法定遲延利息8,860,390元
      （其計算式為【41,184,480+413,648】x5%365x【14+31
      +30+31+30+31+366+365+365+31+28+31+30+31+30+31+30+3
      1+30+31+31 +30+31+30+19】=41,598,128X5%365X1555=
      5,698x1555= 8,860,390，元以下四捨五入）， 自屬有據
      。另上訴人追加請求被上訴人給付上開本金總額計算自92
      年12月20日起至92年12月25日之法定遲延利息34,188元（
      其計算式為：【41,184,480+ 413,648】X5%365X6=5,69
      8x6=34,188，元以下四捨五入），及給付按原審認定之補
      償金總額45,691,409扣除上開本金後之差額計算自88年 9
      月9日起至92年12月25日之法定遲延利息880,209元（其計
      算式為：【45,691,409-41,184,480-413,648】X5%365X
      1561=4,093,281X5%365X1561=561x1561=875,721元以下
      四捨五入），總計909,909元，亦屬有據。
四、綜上所述，上訴人主張被上訴人應負給付遲延責任，請求被
    上訴人給付法定遲延利息9,770,299元（其計算式為：
    8,860,390+34,188+875,721=9,770,299），洵屬有據，應予
    准許，逾此部分之請求，則屬無據，不應准許。從而，原審
    就上開應予准許部分（指8,860,390元）， 所為上訴人敗訴
    之判決，即有未合。上訴論旨指摘原判決此部分不當，求予
    廢棄改判，為有理由。就不應准許部分，所為上訴人敗訴之
    判決，並無不合，上訴論旨指摘原判決此部分不當，求予廢
    棄改判，為無理由。另上訴人追加請求被上訴人給付909,90
    9元部分（即34,188+875,721=909,909元）， 應予准許，逾
    此部分之請求，不應准許。又兩造均陳明，願供擔保以代釋
    明，聲請宣告假執行或免為假執行，經核上訴人勝訴部分，
    合於法律規定，爰分別酌定相當擔保金額予以准許；至上訴
    人敗訴部分，因訴之駁回而失所附麗，不應准許。
五、至兩造其餘之攻擊防禦方法，及未經援用之證據資料，經本
    院斟酌後，認均不影響本判決之結果，爰不再一一詳予論述
    。附此敘明。
六、據上論結：本件上訴人之上訴及追加之訴，為一部有理由，
    一部無理由，爰依民事訴訟法第449條第1項、第450條、第
    79條前段、第390條第2項及第392條第2項，判決如主文。
中    華    民    國    97    年    12    月    30    日
                    民事第十六庭
                        審判長法  官  劉靜嫻
                              法  官  湯美玉
                              法  官  謝碧莉
正本係照原本作成。
如不服本判決，應於收受送達後20日內向本院提出上訴書狀，其
未表明上訴理由者，應於提出上訴後20日內向本院補提理由書狀
（均須按他造當事人之人數附繕本）上訴時應提出委任律師或具
有律師資格之人之委任狀；委任有律師資格者，另應附具律師資
格證書及釋明委任人與受任人有民事訴訟法第466條之1第1項但
書或第2項（詳附註）所定關係之釋明文書影本。
中    華    民    國    97    年    12    月    31    日
                              書記官  李翠齡
附註：
民事訴訟法第466條之1（第1項、第2項）：
對於第二審判決上訴，上訴人應委任律師為訴訟代理人。但上訴
人或其他法定代理人具有律師資格者，不在此限。
上訴人之配偶、三親等內之血親、二親等內之姻親，或上訴人為
法人、中央或地方機關時，其所屬專任人員具有律師資格並經法
院認為適當者，亦得為第三審訴訟代理人。


司法院資訊處製作；財團法人民間司法改革基金會備份。
